【裁判字號】    96,上更(一),715
【裁判日期】    970103
【裁判案由】    強盜等
【裁判全文】
臺灣高等法院刑事判決             96年度上更(一)字第715號
上  訴  人
即  被  告  丙○○
選任辯護人  蔡錦得律師
上列上訴人因強盜等案件，不服臺灣桃園地方法院94年度訴字第
1179號，中華民國94年10月19日第一審判決（起訴案號：臺灣桃
園地方法院檢察署94年度偵字第8050號），提起上訴，判決後，
經最高法院發回更審，本院判決如下：
    主  文
原判決撤銷。
丙○○連續犯攜帶兇器，踰越牆垣、安全設備，於夜間侵入有人
居住之建築物竊盜，處有期徒刑壹年肆月，減為有期徒刑捌月。
提袋貳個沒收。
    事  實
一、丙○○意圖為自己不法之所有，並基於概括之犯意，先於民
    國94年1月15日晚間，攜帶其所有供行竊使用之提袋1個，至
    其曾任職之桃園縣楊梅鎮○○路200號中華精密工業股份有
    限公司（下稱中華精密公司），攀爬中華精密公司廠房前由
    底部為8、90公分高之水泥女兒牆，並於牆上架設鐵欄杆所
    組成，全高約1公尺7、80公分之圍牆，進入廠區，在廠區內
    倉庫外，竊取中華精密公司所有之鋁廢料約20公斤，持以轉
    賣變現供己花用。復於同年月29日凌晨4時許，攜帶其所有
    供行竊使用之提袋2個（包括丙○○於94年1月15日行竊時攜
    帶使用之提袋1個），先攀爬中華精密公司廠房前圍牆，進
    入廠區，再攀爬廠區內有人居住之建築物即廠房內倉庫氣窗
    之安全設備，進入倉庫，隨手拿取置於該處之不詳人士所有
    之客觀上足以對人之生命、身體、安全構成威脅，具有危險
    性之兇器剪刀1把，用以裁剪中華精密公司所有之銅廢料，
    裝入提袋內。旋中華精密公司人員甲○○、阮金樹及外藉勞
    工KRITSANA TRAKUNROEK（下稱外籍勞工）藉由監視器，看
    到丙○○正在竊取廢料，推由阮金樹進入倉庫，甲○○及外
    籍勞工則守候於倉庫外，以圍捕丙○○。嗣阮金樹手持高爾
    夫球桿進入倉庫，見丙○○猶在該處繼續裁剪、裝入銅廢料
    ，遂在距離丙○○約3、4公尺處，出言喝止丙○○，隨即出
    手逮捕正要空手逃逸之丙○○，丙○○為求掙脫，乃揮手推
    開阮金樹，致阮金樹受有左手中指挫傷之傷害（傷害部分未
    據告訴），並轉身攀爬倉庫氣窗而出。在倉庫外守候手持球
    棒之甲○○及空手之外籍勞工見丙○○躍出氣窗，便喝令丙
    ○○不許擅動，丙○○不為所動，欲奔至圍牆邊逃離現場，
    甲○○與外籍勞工見狀，即隨後分自左右揪住丙○○衣服及
    手臂，並一度將丙○○壓制於地，丙○○一直反抗、掙脫，
    致使甲○○鼻子遭丙○○撞擊而流鼻血（傷害部分業於偵查
    中撤回告訴），終為丙○○掙脫，由排水溝涵洞逃離。因丙
    ○○曾經任職中華精密公司，而為中華精密公司人員認出94
    年1月29日下手行竊之人即係丙○○，於同年2月15日報警查
    獲丙○○到案，丙○○於警詢主動供出其於同年1月15日之
    上開竊盜行為。
二、案經桃園縣政府警察局楊梅分局報請臺灣桃園地方法院檢察
    署檢察官偵查起訴。
    理  由
一、(一)按被告以外之人於審判外之陳述，經當事人於審判程序同
    意作為證據，法院審酌該言詞陳述或書面陳述作成時之情況
    ，認為適當者，亦得為證據。當事人、代理人或辯護人於法
    院調查證據時，知有第159條第1項不得為證據之情形，而未
    於言詞辯論終結前聲明異議者，視為有前項之同意。刑事訴
    訟法第159條之5，定有明文。經查，證人即中華精密公司人
    員甲○○、阮金樹、外籍勞工於警詢之陳述，檢察官、上訴
    人即被告丙○○及其辯護人於本院知有刑事訴訟法第159條
    第1項不得為證據之情形，均未於本院言詞辯論終結前聲明
    異議，本院審酌該等證人於警詢，並無不法取供情事，且各
    該詢問筆錄均經證人閱覽後簽名，認為適當，依上開規定，
    均得為證據，先予敘明。(二)按除顯有不可信之情況外，從事
    業務之人於業務上或通常業務過程所須製作之紀錄文書、證
    明文書，得為證據。刑事訴訟法第159條之4第2款，定有明
    文。經查，震天堂診所於94年2月17日所出具診斷證明書、
    怡仁綜合醫院於94年2月2日所出具診斷證明書，係從事醫療
    業務之醫生，於業務上或通常業務過程所須製作之證明文書
    ，檢察官、被告及辯護人均未主張有何顯有不可信之情況，
    依上開說明，亦得為證據（最高法院96年度臺上字第1957號
    判決參照）。
二、被告於94年1月15日，至中華精密公司行竊之事實，(一)證人
    甲○○於原審證稱：中華精密公司廠房前有由底部為8、90
    公分高之水泥女兒牆，並於牆上架設鐵欄杆所組成，全高約
    1公尺7、80公分之圍牆。我於94年1月15日曾發現中華精密
    公司之廢料遭竊取（見原審卷第34頁至第36頁）。證人阮金
    樹於原審證述：中華精密公司於94年1月29日遭竊前1個多星
    期，監視錄影就有錄到有人進來行竊。我有調取監視錄影觀
    看，錄影內容不是很清楚，但仍可以看出來行竊之人頭髮稀
    疏等語（見原審卷第43頁至第45頁）。(二)被告迭於警詢及原
    審、本院上訴審、更一審自白上開竊盜犯行（見偵查卷第13
    、14頁、原審卷第64頁、本院上訴審卷第45頁、更一審卷第
    43頁）。依被告於原審所為供述，其係攀爬中華精密公司之
    圍牆，進入廠區，在廠區內倉庫外，竊取放置在該處中華精
    密公司所有之鋁廢料（見原審卷第46頁），是以被告並未進
    入廠房行竊。(三)被告所為自白，有證人甲○○、阮金樹之證
    述可佐，足認與事實相符，可以採取。
三、被告於94年1月29日，至中華精密公司行竊之事實，(一)有現
    場照片4幀，附卷可稽（見偵查卷第18、19頁）。照片顯示
    ，提袋內裝有銅廢料，並有剪刀1把。(二)證人阮金樹於原審
    證稱：94年1月29日凌晨4時許，中華精密公司有人在晚上值
    班，我由監視器看到一個人影從氣窗跳下，跑到廢料堆處開
    始裁剪廢料，放入袋中，我們公司之外籍勞工先認出竊賊身
    分，我仔細一看確認就是離職員工邱坤瑩（按係指被告，被
    告原名邱坤瑩，改名丙○○）。我與甲○○、外籍勞工一起
    去抓，甲○○與外藉勞工留在倉庫外面，我手拿1根高爾夫
    球桿輕聲進入倉庫，靠近被告後大喊「不要動，趴在地上」
    ，被告空手跑過來，我出手抓被告，他就把我推開，我抓不
    住他，我手指頭因此受傷。被告爬上鐵架，從氣窗離開倉庫
    。事後清點遭竊現場，發現有2個提袋，1個裝滿銅廢料，1
    個沒有裝滿等語（見原審卷第43頁至第50頁）。證人甲○○
    於原審證述：94年1月29日凌晨4時許，偵測器發出訊號，我
    與阮金樹、外籍勞工去查看，圍捕竊賊。阮金樹先進入倉庫
    ，我拿著球棒在倉庫外面，有聽到撞擊及阮金樹吆喝「不要
    走」聲音。旋看到被告空手從倉庫氣窗跳出來，我與外藉勞
    工上前喝命「不要動」，一人一邊把被告揪住，但是被告用
    手揮，一直反抗、掙脫，抓被告不住，被告手肘打到我鼻子
    ，造成鼻子流血。我與外籍勞工無法制伏被告，讓被告從排
    水溝涵洞逃脫。我由監視錄影看到被告從氣窗跳進來，手上
    拿著長約40公分，寬約20公分袋子。因為廠區廢料為長條狀
    ，沒有辦法直接放進袋子內，所以被告要用剪刀剪掉銅料帶
    ，才能放置在袋內。我確有從監視錄影中看到被告裁剪銅料
    帶，再將銅料放入袋中，事後也在現場發現被告所使用之剪
    刀，但不知剪刀是被告所有，或者工廠內原本之物品等語（
    見原審卷第30頁至第42頁）。(三)被告迭於警詢及原審、本院
    上訴審、更一審自白上開竊盜犯行（見偵查卷第13頁、原審
    卷第64頁、本院上訴審卷第45頁、更一審卷第43頁）。
四、被告就94年1月29日之竊盜犯行，雖辯稱：中華精密公司沒
    有圍牆，倉庫後門沒有鎖，我是直接走進去，不是從氣窗爬
    進去倉庫，我沒有使用剪刀等語（見本院更一審卷第42、43
    頁）。然查，證人甲○○於原審證稱：中華精密公司廠房前
    有由底部為8、90公分高之水泥女兒牆，並於牆上架設鐵欄
    杆所組成，全高約1公尺7、80公分之圍牆。前面有門，後面
    沒有門。廠房內廢料是長條狀，沒有辦法直接放進提袋，一
    定要用剪刀剪掉銅料帶，再放置在提袋內等語（見原審卷第
    35頁至第37頁）。證人阮金樹於原審證述：我由監視器看到
    一個人影從氣窗跳下，跑到廢料堆處開始裁剪廢料，放入袋
    中等語（見原審卷第43頁）。被告於原審供述：廠房前門有
    鐵欄杆，我是翻過鐵欄杆進去廠區，我一推廠房小門就打開
    ，直接走進去，要進入倉庫還要爬氣窗進去，我是爬氣窗進
    入倉庫等語（見原審卷第62頁）。對照以觀，足認被告確實
    攀爬圍牆進入廠區，再由氣窗爬進倉庫，並持用剪刀行竊。
    被告所辯上情，應屬避重就輕之詞，不能採信。
五、綜上所述，事證明確，被告先後2次竊盜犯行，洵堪認定，
    應依法論科。
六、按刑法第321條第1項第3款之攜帶兇器竊盜罪，係以行為人
    攜帶兇器竊盜為其加重條件，此所謂兇器，其種類並無限制
    ，凡客觀上足對人之生命、身體、安全構成威脅，具有危險
    性之兇器均屬之，且祇須行竊時攜帶此種具有危險性之兇器
    為已足，並不以攜帶之初有行兇之意圖為必要（最高法院79
    年臺上字第5253號判例參照）。又所謂「攜帶兇器」，只須
    行竊時攜帶具有危險性之物為已足，並不以將該兇器自他地
    攜往行竊地為必要，亦即不論其係於未行竊前即攜帶持有或
    在竊盜現場臨時拾取持用，亦不問該兇器為何人所有，均屬
    之。被告持用之剪刀係屬金屬尖銳器具，於客觀上得持以攻
    擊人身，對人之生命、身體、安全構成威脅，具有相當危險
    性，自屬刑法第321條第1項第3款所稱「兇器」。刑法第321
    條第1項第2款所定毀越牆垣或其他安全設備，係指有毀損或
    踰越二者行為之一即屬該當。所謂「牆垣」，係指土磚推砌
    而成圍牆，「其他安全設備」，指門扇牆垣以外，依通常觀
    念認與門扇牆垣同其性質，足以認為防盜之設備而言。中華
    精密公司之圍牆係以水泥女兒牆及欄杆組成，自屬牆垣。倉
    庫之氣窗具有防閑作用，應屬安全設備。被告攀爬圍牆，翻
    越氣窗進入倉庫行竊，自係踰越牆垣、安全設備。再中華精
    密公司廠房平日有人值夜留守，屬於刑法第321條第1項第1
    款所稱「有人居住之建築物」。核被告所為，94年1月15日
    之犯行，係犯刑法第321條第1項第2款之踰越牆垣竊盜罪；
    94年1月29日之犯行，係犯刑法第321條第1項第1款、第2款
    、第3款之攜帶兇器，踰越牆垣、安全設備，於夜間侵入有
    人居住之建築物竊盜罪。
七、按刑法第329條之規定旨在以刑罰之手段，保障人民之身體
    自由、人身安全及財產權，免受他人非法之侵害，以實現憲
    法第8條、第22條及第15條規定之意旨。立法者就竊盜或搶
    奪而當場施以強暴、脅迫者，僅列舉防護贓物、脫免逮捕或
    湮滅罪證三種經常導致強暴、脅迫行為之具體事由，係選擇
    對身體自由與人身安全較為危險之情形，視為與強盜行為相
    同，而予以重罰。至於僅將上開情形之竊盜罪與搶奪罪擬制
    為強盜罪，乃因其他財產犯罪，其取財行為與強暴、脅迫行
    為間鮮有時空之緊密連接關係，故上開規定尚未逾越立法者
    合理之自由形成範圍，難謂係就相同事物為不合理之差別對
    待。經該規定擬制為強盜罪之強暴、脅迫構成要件行為，乃
    指達於使人難以抗拒之程度者而言，是與強盜罪同其法定刑
    ，尚未違背罪刑相當原則，與憲法第23條比例原則之意旨並
    無不符，為司法院釋字第630號解釋所揭示意旨。是以刑法
    第329條準強盜罪，其犯罪構成要件所稱「強暴、脅迫」，
    必須所施強暴、脅迫行為，達於使人難以抗拒之程度為限。
    經查，證人即被告之妻乙○○於本院更一審結證：94年1月
    29日，被告回家時，頭部流血受傷，手、腳有瘀青，表示係
    去以前工作工廠拿廢料，被工廠3個人打，還說工廠可能會
    告他，要全家出去躲藏。我們全家到臺中住汽車旅館，直到
    94年2月2日才回家。因為被告受傷痛到受不了，我才於返家
    後，帶被告去怡仁醫院就醫等語，並有怡仁綜合醫院於94年
    2月2日所出具記載被告受有頭部外傷、右前臂皮下瘀傷、雙
    大腿及兩腿多處皮下瘀傷之診斷證明書為證（見本院更一審
    卷第20、40頁）。證人阮金樹於警詢即指證：我與被告發生
    拉扯，被告要掙脫，拉扯過程中，我左手中指挫傷等語，並
    提出震天堂診所於94年2月17日所出具阮金樹於94年1月29日
    受有左手中指挫傷之診斷證明書為證（見偵查卷第3、4頁）
    。證人阮金樹於警詢與原審（詳三、(二)所述）先後證述情節
    ，大致相符。以阮金樹傷勢係左手中指挫傷，多可能係拉扯
    中不經意所造成，難認係蓄意施加暴力所致。阮金樹手持高
    爾夫球桿，被告則係空手，顯然阮金樹居於上風。證人甲○
    ○於警詢固證述：被告未持有兇器，我圍捕被告時發生扭打
    ，被告用右手肘攻擊，我受傷流鼻血。我沒有到醫院治療等
    語（見偵查卷第16頁）。依證人甲○○於警詢之證詞，被告
    似有與甲○○扭打之暴力行為，然證人甲○○於原審經交互
    詰問，已詳細明確證述：我拿著球棒與外籍勞工上前喝命被
    告「不要動」，一人一邊把被告揪住，但是被告用手揮，一
    直反抗、掙脫，抓被告不住，被告手肘打到我鼻子流血等語
    （詳三、(二)所述）。證人甲○○於警詢所為供述，過於簡略
    ，不能採取。以證人甲○○鼻子流血，多可能係拉扯時碰撞
    所造成，難認係蓄意攻擊行為所致。證人外籍勞工於警詢係
    證述：我抓住被告衣領，被告把我推開，跳入排水溝逃跑。
    被告未持有任何器具等語（見偵查卷第6頁）。參以被告所
    受傷勢非輕，而證人阮金樹、甲○○僅有微傷，外籍勞工並
    未受傷。顯見被告僅係空手抗拒、掙脫，並未積極對阮金樹
    、甲○○、外籍勞工施以強暴行為。縱認被告有暴力行為，
    亦未達於使阮金樹、甲○○、外籍勞工難以抗拒之程度。依
    上開說明，被告於94年1月29日所為，即與刑法第329條之準
    強盜罪之犯罪構成要件不合，不能成立該罪，而應論以刑法
    第321條第1項第1款、第2款、第3款之攜帶兇器，踰越牆垣
    、安全設備，於夜間侵入有人居住之建築物竊盜罪。公訴意
    旨認為被告94年1月29日之行為，應成立刑法第329條、第33
    0條第1項之準加重強盜罪，即有未洽，惟社會基本事實同一
    ，起訴法條應予變更。
八、被告行為後，刑法第56條關於連續犯之規定，業於94年2月2
    日修正公布刪除，95年7月1日施行，此刪除雖非犯罪構成要
    件之變更，但顯已影響行為人刑罰效果，自屬法律變更。依
    修正前規定，連續數行為僅論以一罪；依修正後規定，原則
    上應數罪併罰。比較新、舊法結果，修正前規定，有利於被
    告，依刑法第2條第1項規定，仍應適用被告行為時法律即舊
    法論以連續犯（最高法院95年第8次刑事庭會議決議參照）
    。被告先後2次竊盜犯行，時間緊接，所犯為犯罪構成要件
    相同之罪名，顯係出於概括犯意反覆為之，應依修正前刑法
    第56條規定，論以連續犯刑法321條第1項第1款、第2款、第
    3款之攜帶兇器，踰越牆垣、安全設備，於夜間侵入有人居
    住之建築物竊盜罪，並加重其刑。被告94年1月15日之竊盜
    犯行，經原審到庭執行職務檢察官於原審94年10月5日審判
    期日，當庭追加一併審究（見原審卷第65頁），本院自應一
    併審理，附此說明。按裁判上之一罪其一部分犯罪如已因案
    被發覺，之後被告雖在檢察官或司法警察官訊問中，陳述其
    餘未發覺之部分犯罪行為，並不符合刑法第62條之規定，不
    應認有自首之效力（最高法院91年度臺上字第3054號判決參
    照）。被告雖於94年2月15日警詢時，就尚未為有調查犯罪
    職務之公務員知悉之94年1月15日竊盜犯行，主動供述係其
    所為，此並經證人即承辦警員賴明華於本院上訴審證述屬實
    （見本院上訴審卷第42、43頁）。惟被告於警詢前已為警查
    獲94年1月29之竊盜犯行，而被告先後2次犯行，係屬連續犯
    之裁判上一罪關係，依上開說明，被告即不能依自首之規定
    ，減輕其刑，附此敘明。
九、原審以被告罪證明確，據以論罪科刑，固非無見。惟被告94
    年1月29日之犯行，不能成立準加重強盜罪，應論以加重竊
    盜罪，且被告先後2次竊盜犯行，應論以連續犯，已如前述
    。原判決認定被告94年1月29日之犯行，應成立準加重強盜
    罪，並與94年1月15日所犯加重竊盜罪，分論併罰，即有未
    洽。被告上訴意旨否認犯準加重強盜罪，指摘原判決不當，
    提起上訴，為有理由，本院應予撤銷改判。
十、本院審酌被告受有大專教育，教育程度不低，正值青壯，竟
    不循正途營生，不顧情誼，一再至原僱主中華精密公司行竊
    ，且係翻牆穿窗而入，危害社會安寧秩序甚鉅，於失風被圍
    捕之際，不思即時悔悟，束手就擒，反而心存僥倖，抗拒逮
    捕，強力掙脫，逃之夭夭，犯罪後態度欠佳，並被告之素行
    不佳，惟所竊財物價值不高等一切情狀，量處有期徒刑1年4
    月。被告犯罪時間在96年4月24日以前，所犯刑法第321條第
    1項第1款、第2款、第3款之罪，經宣告有期徒刑1年4月，合
    於中華民國96年罪犯減刑條例之減刑規定，應依該條例第2
    條第1項第3款規定，減為有期徒刑8月。至被告用以行竊之
    提袋2個，係被告所有供竊盜所用之物，業據被告自承在卷
    ，爰依刑法第38條第1項第2款規定沒收。至剪刀1把，被告
    否認為其所有之物，並無證據證明係被告所有，爰不諭知沒
    收。
據上論斷，應依刑事訴訟法第369條第1項前段、第364條、第299
條第1項前段、第300條，刑法第2條第1項前段、第321條第1項第
1款、第2款、第3款、第38條第1項第2款，修正前刑法第56條，
中華民國96年罪犯減刑條例第2條第1項第3款、第7條，判決如主
文。
本案經檢察官黃和村到庭執行職務。
中    華    民    國    97    年    1     月    3     日
                  刑事第十三庭審判長法  官  曾德水
                                    法  官  談  虎
                                    法  官  李錦樑
以上正本證明與原本無異。
被告不得上訴
檢察官如不服本判決，應於收受送達後10日內向本院提出上訴書
狀，其未敘述上訴之理由者並得於提起上訴後10日內向本院補提
理由書（均須按他造當事人之人數附繕本）。
                                    書記官  吳金來
中    華    民    國    97    年    1     月    3     日
附錄：本案論罪科刑法條全文：
刑法第321條第1項第1款、第2款、第3款。
（加重竊盜罪）
犯竊盜罪而有左列情形之一者，處 6 月以上、 5 年以下有期徒
刑：
一  於夜間侵入住宅或有人居住之建築物、船艦或隱匿其內而犯
之者。
二  毀越門扇、牆垣或其他安全設備而犯之者。
三  攜帶兇器而犯之者。


司法院資訊處製作；財團法人民間司法改革基金會備份。
